【裁判字號】    98,消債抗,136
【裁判日期】    980824
【裁判案由】    更生事件之抗告
【裁判全文】
臺灣臺南地方法院民事裁定           98年度消債抗字第136號
抗  告  人  甲○○○
上列抗告人因消費者債務清理條例事件聲請更生，對於中華民國
98年4月3日本院97年度消債更字第1225號裁定提起抗告，本院裁
定如下：
    主  文
抗告駁回。
抗告程序費用新臺幣壹仟元由抗告人負擔。
    理  由
一、抗告意旨略以：
  (一)原裁定依據抗告人於民國96、97年度各類所得扣繳憑單，認
    定抗告人於96年度每月薪資新臺幣（下同）31,488元，97年
    度每月薪資32,700元。然所謂每月平均薪資，係包括年終獎
    金、加班費，其中年終獎金不可能事前領取，加班費金額又
    不固定，實則抗告人平常每月僅領取25,000元薪資，是原裁
    定以扣繳憑單認定抗告人之薪資，似非妥適。
  (二)原裁定認抗告人自陳聲請前2年內必要支出，包括每月支出
    食衣住行9,829元、勞保費273元、健保費574元、扶養費1,9
    66元；而認依行政院內政部所公告98年度臺灣省低收入戶最
    低生活費每人每月為9,829元（包含食品費、衣著鞋襪費、
    房租水電費、家居管理費、醫療健保費、交通通訊費、娛樂
    教育費及雜項支出）似屬合理，故勞、健保費用須予剔除。
    然抗告人有兄弟姊妹共有5人，姊姊3人均已出嫁各自有家庭
    負擔，經濟狀況亦非富裕，自顧不暇無力扶養母親，而大哥
    於90年結婚後亦與其配偶搬出自組小家庭，家中只剩抗告人
    與母親2人共同生活，是以母親全賴抗告人扶養，每月負擔
    金額超過5,000元，家中水、電、繕食等各項雜支，以每月
    9,829元之數額支出已有不足，若將每月固定支出之勞健保
    費剔除，似顯非公允。
  (三)原裁定以抗告人名下尚有坐落臺南縣安定鄉○○段928、944
    、959土地3筆未設定抵押，且該等不動產業經鑑價總金額為
    995,000元，扣除土地增值稅後之淨額為780,975元，若抗告
    人能妥適處分上開不動產，非不可清償無擔保債務，降低其
    每月應還款之金額。惟抗告人名下之土地係繼承而來，與其
    他親屬公同共有，抗告人持分僅60分之5，共有之土地在買
    賣之條件上已有侷限，而銀行就該共有土地貸款通常無意承
    貸，況抗告人信用已不佳，如何爭取到銀行貸款。更勿論抗
    告人與母親現居住之未保存登記鐵厝房屋建築在前開928地
    號土地上，若上開土地遭拍賣或出賣，抗告人勢須另行租屋
    居住，徒增生活支出。
  (四)綜上所陳，抗告人每月負擔之生活費及扶養費為：1.抗告人
    部分：9,829元。2.抗告人扶養母親部分：5,000元（實際支
    出每月超過5,000元）。3.每月勞健保費：847元（273元＋
    574元＝847元）。4.汽車牌照稅、燃料費993元（每年7,120
    ＋4,800÷12＝993元）。5.地價稅54元（每年644÷12＝54
    ），以上共計17,570元。即使加計年終獎金，以每月平均薪
    資32,700元扣除17,570元，僅有餘款15,130元，實不足以支
    付每月協商分期款19,493元。是以抗告人履行分期還款協議
    ，確有重大困難之情事。
  (五)又原裁定認抗告人既於消費者債務清理條例施行前與債權人
    成立協商，如事後有履行不便之情形，認清償方案應予適當
    調整，非不可經由本條例所規定之協商程序，再與債權人重
    新協商，訂定適當可行之清償方案。惟如前所述，抗告人每
    月薪資扣除必要之生活、扶養費後，僅餘7,430元（25,000
    －17,570＝7,430元），即使以加計年終獎金之平均薪資32,
    700元計算，亦僅餘15,130元，顯無以清償協商金額。若強
    令抗告人繼續依協議還款，勢必排擠抗告人每月所需之生活
    必要支出，並惡化抗告人家庭之經濟狀況至絕境，自有違消
    費者債務清理條例之立法目的，是抗告人主張有不能清償之
    虞乙節，應屬有據。況所謂「協商條件」乃係最大債權銀行
    單方所提出，抗告人只得為同意與否之回應，更無更改協商
    條件之可能，是以上開「協商」乃單方制作之「附合契約」
    ，形式上雖是雙方行為，然事實上並無協議之實質，是以原
    裁定據上開協議，認抗告人毀諾有可歸責事由，卻未深思抗
    告人參與「一致性協商」之初衷，及協商過程之瑕疵，暨抗
    告人勉力繳交9期協商款之誠意，遽以駁回抗告人更生之聲
    請，顯有未洽，爰請求廢棄原裁定，准為開始更生程序之裁
    定。
二、按聲請更生或清算不合程式或不備其他要件者，法院應以裁
    定駁回之，但其情形可以補正者，法院應定期間先命補正，
    消費者債務清理條例第8條定有明文。次按債務人與金融機
    構協商成立者，不得聲請更生或清算，但因不可歸責於己之
    事由，致履行顯有重大困難者，不在此限；本條例施行前，
    債務人依金融主管機關協調成立之中華民國銀行公會會員辦
    理消費金融案件無擔保債務協商機制與金融機構成立之協商
    ，準用前項之規定，消費者債務清理條例第151條第5項、第
    6項亦分別有明文規定。
三、經查：
  (一)抗告人於聲請更生前，曾依金融主管機關協調成立之中華民
    國銀行公會會員辦理消費金融案件無擔保債務協商機制，與
    債權銀行於95年11月7日成立協商，當時抗告人之無擔保債
    務總額為1,169,488元，雙方約定由抗告人自95年12月起，
    分80期，利率9%，每月清償19,493元，至全部清償為止，此
    有債務協商協議書及無擔保債務還款計劃表附於原審卷可稽
    （原審卷第20至21頁）。又抗告人於前述協商成立後，曾依
    約繳納9期，於96年9月間毀諾，亦有債權人台北富邦商業銀
    行97年12月3日民事陳報狀所附之財團法人金融聯合徵信中
    心債務協商還款金額資訊（原審卷第208頁至第211頁）在卷
    可憑，並經原審依職權向其他債權人國泰世華商業銀行、臺
    灣新光商業銀行、萬泰商業銀行、台新國際商業銀行、日盛
    國際商業銀行、中國信託商業銀行、慶豐商業銀行等查明屬
    實，有上開各銀行之陳報狀在卷足憑，堪信為真實。
  (二)抗告意旨雖陳稱：原審計算之每月平均薪資係包括年終獎金
    、加班費，惟年終獎金不可能事前領取，加班費又不固定，
    抗告人平常每月僅領取25,000元薪資；又抗告人兄弟姊妹雖
    有5人，但姊姊與大哥各有家庭負擔，經濟狀況亦非富裕，
    實際上母親全賴抗告人扶養，故抗告人每月共需支出17,570
    元，以抗告人之每月薪資扣除必要支出，無法支付協商金額
    19,493元；再抗告人名下雖有土地3筆未設定抵押，惟前開
    土地持分僅60分之5，且抗告人與母親現居住之未保存登記
    鐵厝房屋係坐落在前開928地號土地上，若上開土地遭拍賣
    或出賣，抗告人勢須另行租屋居住，徒增生活支出等語。惟
    查：
    1.抗告人任職於瑞士藥廠股份有限公司，於96年度薪資所得
      總額為377,852元，每月平均薪資為31,488元（元以下4捨
      5入），有抗告人之96年度稅務電子閘門財產所得調件明
      細表及96年度綜合所得稅各類所得資料清單在卷可稽（原
      審卷第96、97頁、第31頁），抗告人於原審雖自陳97年度
      薪資所得總額為392,404元（原審卷第230頁），惟本院依
      職權調取抗告人之97年度稅務電子閘門財產所得調件明細
      表核閱結果，抗告人於97年度之總所得應為397,504元。
      抗告人雖主張計算每月平均薪資不應加計年終獎金及加班
      費云云，然年終獎金及加班費仍屬抗告人之收入，且年終
      獎金之所得稅申報係「以實際領得之時點為準，計入領得
      日當年度之所得」，抗告人於96年度之年終獎金雖係在97
      年度始領取，然其於96年間確實獲有95年度之年終獎金，
      故95年度年終獎金實際上係計入96年度之所得，於97年5
      月申報96年度之所得稅時，其「各類所得扣繳暨免扣繳憑
      單」除包含96年1月至12月之薪資所得外，尚包含96年間
      領取之95年度年終獎金。抗告人之96年度綜合所得稅各類
      所得資料清單上既記載所得總額為377,852元，即足以認
      定抗告人於96年度確實獲有377,852元之收入，故原審據
      此認定抗告人於96年間每月平均收入為31,488元，難謂有
      誤。況且，依抗告人於本院提出之97年各月薪資單觀之，
      其每月之加班費均列為「免稅加班費」，此種加班費因免
      納所得稅，故並未計入「各類所得扣繳暨免扣繳憑單」列
      載之所得內，是原審以綜合所得稅各類所得資料清單及稅
      務電子閘門財產所得調件明細表所載之所得總額（亦即不
      加計抗告人領取之免稅加班費），據以認定抗告人於96年
      間每月平均收入為31,488元，對抗告人而言並無任何不利
      ，設若加計抗告人於96年度每月領取之免稅加班費，其於
      96年間每月平均收入勢必較31,488元更高。故抗告人陳稱
      每月應以25,000元計算云云，顯無可採憑。
    2.抗告人與金融機構債權人成立協商後，本即應依誠信原則
      盡力履行之，是以，抗告人於履行債務期間，其生活開銷
      理當予以節制，是認抗告人每月必要生活費用，應依行政
      院內政部所公告96年度臺灣省低收入戶最低生活費用每人
      每月9,509元為準。抗告人雖主張每月須支出個人生活費
      9,829元、扶養費5,000元、勞健保費847元、汽車牌照稅
      、燃料費993元、地價稅54元，共計17,570元云云，惟前
      開每人每月9,509元之標準已將食品費、衣著鞋襪費、房
      租水電費、家居管理費、醫療保健費、交通通訊費、娛樂
      教育費及雜項支出等均計入，是抗告人於96年度每月必要
      生活費用僅得以9,509元列計。又抗告人自承其母之扶養
      義務人為5人，是關於母親歐陽謝月桂之扶養費用，自應
      由抗告人與兄弟姊妹共5人平均分擔，不能以兄弟姊妹已
      各自嫁娶、未共同生活、經濟狀況非富裕等理由，即免除
      渠等扶養義務，況抗告人既已達負債上百萬元、有意聲請
      更生之程度，其經濟能力顯然亦有困難，由債臺高築之抗
      告人獨自扶養其母或負擔大部分之扶養費，更屬不合理。
      是以前述96年度臺灣省低收入戶最低生活費用每人每月9,
      509元之標準計算結果，抗告人每月分擔其母之扶養費應
      為1,902元（9,509÷5＝1,902，元以下4捨5入），加計個
      人基本生活費9,509元後，其每月必要支出應為11,411元
      （9,509＋1,902＝11,411）。是以其96年度每月平均收入
      31,488元扣除其每月必要支出11,411元後，尚餘20,077元
      （31,488－11,411＝20,077），顯足用以繳付每月協商金
      額19,493元，遑論其另有免稅加班費尚未計入前開計算基
      礎。準此，堪認抗告人並無因繳納協商金額致無法維持最
      低基本生活之情事存在。是抗告人於96年9月間任意毀諾
      ，難認其有何因不可歸責於己致履行顯有重大困難而無法
      繼續清償之情事存在。
    3.再者，抗告人名下尚有坐落臺南縣安定鄉○○段928、944
      、959地號土地3筆，應有部分均為60分之5，均未設定抵
      押，而該等不動產業經鑑價總金額為995,000元，扣除土
      地增值稅後之淨值為780,975元，有不動產估價報告書附
      於原審卷可參（原審卷第114至118頁）。雖共有之土地在
      買賣條件上確有侷限，而928地號土地上又有抗告人與母
      親居住之未保存登記建物存在，然抗告人若能妥適尋找買
      主，將前述土地及未保存登記建物併同出賣，必能換取高
      於被動等待上開不動產遭法院拍賣之對價，縱抗告人須另
      租屋居住，然其出賣不動產之所得已足清償大部分債務，
      即能減少利息、違約金之滋長，雖因此須增加租金支出，
      仍對債務清理有所助益，是抗告人未將上開不動產處分變
      現，仍圖保留資產，並陳稱無力繳納協商金額云云，乃其
      自身考量所致，尚難謂係不可歸責於抗告人之事由。
四、綜上所述，本件抗告人既無不可歸責於己之事由致履行顯有
    重大困難之情形，已與首揭消費者債務清理條例所定得聲請
    更生程序以清理債務之要件不符，其聲請更生即屬要件不備
    ，且無從補正。從而，原審裁定駁回其更生之聲請，於法並
    無不合。抗告意旨仍指摘原審裁定不當，求予廢棄另為裁定
    云云，為無理由，應予駁回。
五、據上論結，本件抗告為無理由，依消費者債務清理條例第15
    條，民事訴訟法第495條之1第1項、第449條第1項、第95條
    、第78條，裁定如主文。
中    華    民    國    98    年    8     月    24    日
                  民事第一庭  審判長法官  楊清安
                                    法官  周素秋
                                    法官  張婷妮
以上正本係照原本作成。
本裁定不得抗告。
中    華    民    國    98    年    8     月    24    日
                              書  記  官  楊建新


司法院資訊處製作；財團法人民間司法改革基金會備份。
